【裁判字號】    95,交聲,15
【裁判日期】    950703
【裁判案由】    聲明異議
【裁判全文】
臺灣臺南地方法院交通事件裁定         95年度交聲字第15號
移送機關  交通部公路總局嘉義區監理所臺南監理站
受處分人
即異議人  乙○○
上列受處分人因違反道路交通管理處罰條例案件，對於交通部公
路總局嘉義區監理所臺南監理站九十四年十二月十五日所為之裁
決處分（處分案號：嘉監南字第裁七四—Ｓ00000000號
）聲明異議，本院裁定如下：
    主  文
原處分撤銷。
乙○○駕駛汽車肇事致人受傷，未立即向警察機關報告，並將汽
車駛離，吊扣其駕駛執照個月。
    理  由
一、原處分意旨略以：受處分人即異議人乙○○（以下簡稱異議
    人）於民國九十四年八月六日晚間七時四十分，駕駛車牌號
    碼ＴＳ－０八八五號自用小貨車，行經臺南市○○路與崇善
    十三街之交岔路口時，不慎撞及同向在前，由被害人甲○○
    所騎之車牌號碼ＪＴＺ－三五０號重型機車，致被害人甲○
    ○及機車乘客崔明德受傷後，雖將傷者送醫，卻未向警察機
    關報告即行離開現場。經臺南市警察局第一分局警員開單舉
    發後，移由原處分機關即交通部公路總局嘉義區監理所臺南
    監理站以異議人之前述違規事實明確，而依據道路交通管理
    處罰條例第六十二條第一項之規定，裁處吊銷異議人駕駛執
    照，並且依同條例第六十七條第一項之規定，宣告終身不得
    重新考取駕駛執照等語。
二、聲明異議意旨略以：異議人雖駕駛上開自用小貨車，於前揭
    時、地，與被害人甲○○所騎，後載崔明德之上開重型機車
    發生碰撞，並造成被害人甲○○與崔明德受傷，然異議人於
    本件車禍發生當時，即將傷者送往臺南市立醫院治療，顯見
    異議人並無原處分意旨所稱之肇事逃逸行為，因此，異議人
    不服原裁處，乃提起本件異議。
三、按汽車駕駛人，駕駛汽車肇事致人受傷或死亡，應即採取救
    護或其他必要措施，並向警察機關報告，不得駛離；違者吊
    扣其駕照三個月至六個月；逃逸者吊銷駕駛執照，修正前道
    路交通管理處罰條例第六十二條第一項定有明文。次按道路
    交通事故發生後，有受傷或死亡之情形者，之所以應即時救
    護或採取必要之措施，其目的在防止損害範圍之擴大。如駕
    駛人於肇事後，隨即駕車逃離現場，不僅使肇事責任認定困
    難，更可能使受傷之人喪失生命，自有從嚴處理之必要。故
    前開道路交通管理處罰條例第六十二條第一項之規定，其旨
    在增進行車安全，保護他人權益，以維持社會秩序（大法官
    解釋釋字第二百八十四號參照）。是以駕駛人於肇事後，如
    已採取救護或其他必要之措施防止損害範圍之擴大，縱然其
    有『未向警察機關報告』之行為，亦僅能依上開條例第一項
    前段之規定，吊扣其駕照，尚不得以其有離去之行為，即遽
    認其已有『逃逸』之行為而適用上開條例第一項後段之規定
    ，吊銷汽車駕駛人之駕駛執照。
四、次按行政罰法第五條規定：「行為後法律或自治條例有變更
    者，適用行政機關最初裁處時之法律或自治條例。但裁處前
    之法律或自治條例有利於受處罰者，適用最有利於受處罰者
    之規定。」（本法業經總統於九十四年二月五日，以華總一
    義字第０九四０００一六八四一號令公布，並自九十五年二
    月五日開始施行），而此所謂「行政機關最初裁處」之時點
    ，係指有權裁處之行政機關為第一次裁處時，其性質為實體
    法上之行政處分。而道路交通管理處罰條例所定之罰鍰、吊
    扣證照、記點等裁罰，本屬行政罰之性質，自有行政罰法前
    開條文規定之適用。而本件異議人違規時之九十四年八月六
    日與行政機關最初裁處之九十四年十二月十五日，道路交通
    管理處罰第六十二條之規定內容均相同，並無任何變更，則
    本件並無上開行政罰法第五條規定內容所示之新舊法比較之
    問題，自當適用本件違規事件違規行為發生時有效施行之道
    路交通管理處罰條例第六十二條第一項規定（九十一年七月
    三日修正公布，同年九月一日施行），附此敘明。
五、經查，異議人駕駛上開小貨車，在前述時、地，不慎撞及由
    被害人甲○○所騎，後載崔明德之重型機車，並造成甲○○
    受有右大腿、左手肘擦傷；崔明德受有右側外足踝骨骨折之
    傷害，嗣經員警開單舉發等事實，業據異議人自承在卷，並
    有臺南市警察局南市警交字第Ｓ00000000號舉發違
    反道路交通管理事件通知單、道路交通事故現場圖、道路交
    通事故調查報告表(一)、(二)、事故現場及車損照片十二張附卷
    可參（見本院卷第二十一至二十九頁）。又被害人甲○○及
    崔明德受有上述傷害一節，亦有臺南市立醫院之診斷證明書
    二紙存卷足考（見本院卷第十九、二十頁）。綜上，異議人
    於前述時、地確有駕車肇事致人受傷之客觀事實，堪以認定
    。
六、被害人甲○○及崔明德於警詢中一致陳述：異議人於肇事後
    ，即將崔明德送往臺南市立醫院就醫，惟隨即駕車離去，未
    留下任何聯絡資料，亦未報警處理等語（見本院卷第十三至
    十六頁）；被害人甲○○並到庭以證人身分具結證稱：發生
    車禍後，異議人約停留在車禍現場十分鐘左右，期間崔明德
    坐地不起說他右腳很痛，異議人提議自己開車載崔明德去醫
    院，所以由異議人載崔明德去臺南市立醫院，伊騎機車尾隨
    異議人的車子到市立醫院。異議人陪同到急診室門口，就說
    他去停車一下就回來，但是一去不返，並未進入急診室內，
    伊自己扶崔明德到醫院急診室之後才打電話報警。伊手肘擦
    傷，傷勢是自己處理的。從車禍發生到急診室異議人離開這
    段時間，沒有人報警。異議人沒有主動留下車號，伊告訴異
    議人已經記下車號，請他務必回來處理等語（見本院卷第三
    十九至四十二頁），且異議人亦自承其並未曾報警處理本件
    車禍案件等語（見本院卷第四十、四十一頁），綜合上開被
    害人甲○○之陳述及異議人之供述，則異議人於駕車肇事致
    被害人受傷後，曾將傷者崔明德送至醫院之急診室，而採取
    必要之救護措施，但未曾向警察機關報告車禍發生之經過等
    情，已堪認定。基此，異議人即已有為防止救護或防止損害
    範圍擴大之必要措施，當可認異議人並無「逃逸」之行為或
    犯意，則依前揭關於道路交通管理處罰條例第六十二條第一
    項要件之說明可知，異議人「離開現場」之行為，自與道路
    交通管理處罰條例第六十二條第一項後段肇事逃逸之規定不
    符。況異議人因本件車禍所涉之肇事逃逸公共危險案件，經
    承辦檢察官詳細偵查後，亦認異議人於肇事時已將被害人崔
    明德送醫，並無肇事逃逸之行為，應認其涉犯刑法第一百八
    十五條之四之肇事逃逸罪罪嫌不足，而以九十四年度偵字第
    一三八三八號為不起訴處分確定等情，亦經本院調取上開偵
    查卷宗查明屬實，並有該不起訴處分書一份存卷可佐（見本
    院卷第十一頁），故異議人於前述時、地，尚無原處分意旨
    所稱之駕車肇事逃逸之違規行為，應可認定。然異議人於肇
    事後，未曾向警察機關報告一節，已如前述，故異議人雖無
    肇事逃逸之情形，但其所為，業已違反道路交通管理處罰條
    例第六十二條第一項前段之規定，則無疑義。
七、綜上所述，本件異議人駕車肇事後，既無逃逸之行為，則移
    送機關據以引用道路交通管理處罰條例第六十二條第一項後
    段之規定，裁處異議人吊銷駕駛執照，且宣告永久不得考照
    ，經核於法尚有未合，異議人執此而指摘原裁決不當，即非
    無理由，而本件裁決處分既有前述違法情形，自應由本院裁
    定將原處分撤銷。然而，異議人於前開時、地，駕駛汽車肇
    事致人受傷後，並未向警察機關報告即將汽車駛離之事實既
    甚明確，故本院仍應依道路交通管理處罰條例第六十二條第
    一項前段規定，另為異議人如主文第二項所示之諭知，以資
    適法。
八、據上論斷，應依道路交通案件處理辦法第二十條前段，裁定
    如主文。
中    華    民    國    95    年    7     月    3     日
                          交通法庭    法  官    莊玉熙
以上正本證明與原本無異。
如不服本裁定應於送達後五日內向本院提出抗告狀（應附繕本）
。
                                      書記官    劉鴻瑛
中    華    民    國    95    年    7     月     5    日


司法院資訊處製作；財團法人民間司法改革基金會備份。
